---
title: "Ánalisis de diversidad de especies en sitios simulados"
author: "Jimena Banda, Michelle Muñoz y Xymena Vazquez"
date: "10 de marzo del 2025"
output: html_document
---

## Introducción

Una comunidad esta conformada por múltiples especies que interactúan entre ellas y ademas, están presentes en un mismo territorio. Para determinar si una comunidad es diversa, generalmente suele tomarse en cuenta su riqueza y la abundancia de estas especies. Existen multiples factores que están involucrados en la determinación de estas comunidades, ya sean factores abioticos o bioticos, que claramente dependen mucho del tipo de organismo que se analice (Konopka A., 2009).

Para determinar que tan diversa es una población, suelen emplearse indices  de diversidad alfa o beta, los cuales cuantifican qué tan diferentes o equitativas son dichas poblaciones, Usualmente se emplean los indices de Shannon, Simpson y Chao1 en la diversidad alfa o el de Jaccard y Bray-Curtis para comparar dos o mas poblaciones (Morris E., et al, 2014).

En esta practica se pretende determinar la diversida alfa y beta de 7 poblaciones simuladas para conocer que tan parecidas o diferentes son entre si mediante una matriz de distancias, curvas de rarefacción y rank-abundance para cada una de ellas.
## Objetivos


## Indices alfa
Se creó una función que englobara todas los indices de diversidad alfa (Shannon, Pielou, Simpson, Simpson inverso, Gini y Chao 1), estos indices fueron puestos en forma de lista y a dicha funcion solo se le agregó el numero de invidividuos por cada especie.

```{r}
#Indice de Shannon
shannon<- function (abundancias){
  prob<- abundancias/sum(abundancias)
  return(-sum(prob*log(prob)))
}
#Indice de Pielou
pielou<- function(abundancias){
  shannon(abundancias)/log(length(abundancias))
}
#Indice de Simpson
simpson<- function(abundancias){
  prob<- abundancias/sum(abundancias)
  sum (prob*prob)
}
#Indice de Simpson inverso
simpson2<- function(abundancias){
  prob<- abundancias/sum(abundancias)
  1/ sum (prob*prob)
}
#Indice de Gini
gini<- function(abundancias){
  prob<- abundancias/sum(abundancias)
  simp<- sum(prob*prob)
  return(1-simp)
}
#Indice de Chao1
chao1<- function(x){
  s_obs<-length(x[x>0]) 
  f1<-length(x[which(x==1)]) 
  f2<-length(x[which(x==2)])
  return(s_obs+f1^2/(2*f2) )
}


alfa<- function(abundancias){
  lista_indices<-list(
    shannon= shannon(abundancias),
    pielou= pielou(abundancias),
    simpson= simpson(abundancias),
    simpson2= simpson2(abundancias),
    gini= gini(abundancias),
    chao1= chao1(abundancias)
  )
  return(lista_indices)
}

alfa(c(9, 7, 5, 5, 5, 4, 4, 3, 3, 3, 2))
alfa(c(18, 15, 10, 5, 4, 4, 3, 3, 2, 2, 1, 1))
alfa(c(67))
alfa(c(9, 8, 7, 6, 6, 2,1, 1))
alfa(c(88))
alfa(c(13, 12, 12, 12, 11, 7, 4, 3, 1))
alfa(c(14, 10, 3, 3, 2, 2, 2, 1, 1))

```


## Rank-abundance
A partir de 7 bolsas con fichas de distintos colores se obtuvieron datos de diversidad y abundancia para la comparación de estas mismas

Los datos de abundancia se capturaron en una base de datos

```{r}
abundance <- read.csv (file = "datos/abundancias.csv")
abundance

```

Las gráficas de abundancia se realizaron con el paquete "ggplot2"
```{r}
library (ggplot2)

#bolsa 1
rank1 <- ggplot(abundance, aes (x=especie, y=bolsa_1))+
  geom_bar (stat = "identity", fill = (c("purple", "pink", "lightblue", "hotpink2",
                                         "yellow", "lightgreen", "red", "orange",
                                         "blue", "darkblue", "darkgreen", "hotpink")))+
  xlab ("ABUNDANCIAS") + ylab ("ESPECIES")
  
rank1
```

El mismo código anterior se aplicó para cada una de las bolsas

```{r echo=FALSE}
rank2
rank3
rank4
rank5
rank6
rank7
```


## Curvas de rarefacción

Con las mismas bolsas de fichas se tomaron muestras para realizar las curvas de rarefacción, la suma acumulada entre cada muestreo se capturo en una base de datos y posteriormente se realizaron las curvas

```{r}
sumas <- read.csv(file = "datos/sumas.csv")
sumas

```

```{r warning=FALSE}
library(ggplot2)

#bolsa 1
b1 <- ggplot(sumas, aes( x=muestra, y=bolsa_1))+
  geom_point(color="red") + geom_line(color="red")+
  xlab ("MUESTRAS") + ylab ("ESPECIES NUEVAS")
b1
```

Se empleó el mismo código para el resto de las bolsas

```{r warning=FALSE}
b2
b3
b4
b5
b6
b7
```



## Índices de diversidad Beta
Se empleó el paquete Vegan para realizar la matriz de distancias con los métodos Jaccard y Bray-Curtis

```{r}
presencia <- read.csv(file = "datos/presencia.csv")

rownames(presencia)<- presencia$especie
presencia <- presencia [,-1]
presencia

```

La base de datos es de tipo binomial de acuerdo a la presencia y ausencia de cada uno de los colores de las fichas como especies, además se modificó para que la columna de especies de caracteres discretos sean los nombres de cada uno de los renglones y de esta forma obtener la matriz de forma correcta

```{r warning=FALSE}
library(vegan)

jac_matrix <- vegdist (presencia, method="jaccard")
jac_matrix
```

Para realizar la matriz de distancias con el método de Bray-Courtis es necesario contar con las abundancias de cada una de las bolsas, por lo que la base de datos empelada es de las abundancias de cada una de las especies, de igual forma se modificaron los nombres de los renglones

```{r}

abundancia <- read.csv(file = "datos/abundancias.csv")

rownames(abundancia)<- abundancia$especie
abundancia <- abundancia [,-1]
abundancia
```

```{r warning=FALSE}
bray_matrix <- vegdist (abundancia, method="bray")
bray_matrix
```


#Indices beta 
Para estos índices trabajan directamente sobre la comparación entre las poblaciones,ya que el índice es más específico con las combinaciones, por lo tanto decidimos no englobarlas en una función para no alterar dichas combinaciones. 

```{r warning=FALSE}
#Indice de Jaccard 
jaccard <- function(x,y) {  
  intersection = length(which(x == 1 & y == 1))
  union = (length(which(x == 1)) + length(which(y == 1))) - intersection
  return(intersection/union)
}

#Bolsa 1
jaccard(presencia$bolsa_1, presencia$bolsa_2)
jaccard(presencia$bolsa_1, presencia$bolsa_3)
jaccard(presencia$bolsa_1, presencia$bolsa_4)
jaccard(presencia$bolsa_1, presencia$bolsa_5)
jaccard(presencia$bolsa_1, presencia$bolsa_6)
jaccard(presencia$bolsa_1, presencia$bolsa_7)

#Bolsa 2 
jaccard(presencia$bolsa_2, presencia$bolsa_2)
jaccard(presencia$bolsa_2, presencia$bolsa_3)
jaccard(presencia$bolsa_2, presencia$bolsa_4)
jaccard(presencia$bolsa_2, presencia$bolsa_5)
jaccard(presencia$bolsa_2, presencia$bolsa_6)
jaccard(presencia$bolsa_2, presencia$bolsa_7)

#Bolsa 3 
jaccard(presencia$bolsa_3, presencia$bolsa_3)
jaccard(presencia$bolsa_3, presencia$bolsa_4)
jaccard(presencia$bolsa_3, presencia$bolsa_5)
jaccard(presencia$bolsa_3, presencia$bolsa_6)
jaccard(presencia$bolsa_3, presencia$bolsa_7)

#Bolsa 4 
jaccard(presencia$bolsa_4, presencia$bolsa_4)
jaccard(presencia$bolsa_4, presencia$bolsa_5)
jaccard(presencia$bolsa_4, presencia$bolsa_6)
jaccard(presencia$bolsa_4, presencia$bolsa_7)

#Bolsa 5
jaccard(presencia$bolsa_5, presencia$bolsa_5)
jaccard(presencia$bolsa_5, presencia$bolsa_6)
jaccard(presencia$bolsa_5, presencia$bolsa_7)

#Bolsa 6 
jaccard(presencia$bolsa_6, presencia$bolsa_6)
jaccard(presencia$bolsa_6, presencia$bolsa_7)

#Bolsa 7 
jaccard(presencia$bolsa_7, presencia$bolsa_7)


#Indice de Bray - Curtis
bray <- function(x,y){
  muestras = pmin(x,y)
  minimos = sum(muestras)
  abun = sum(x) + sum(y)
  return(minimos / abun)
}

#Bolsa 1 
bray(abundancia$bolsa_1, abundancia$bolsa_1)
bray(abundancia$bolsa_1, abundancia$bolsa_3)
bray(abundancia$bolsa_1, abundancia$bolsa_4)
bray(abundancia$bolsa_1, abundancia$bolsa_5)
bray(abundancia$bolsa_1, abundancia$bolsa_6)
bray(abundancia$bolsa_1, abundancia$bolsa_7)

#Bolsa 2 
bray(abundancia$bolsa_2, abundancia$bolsa_2)
bray(abundancia$bolsa_2, abundancia$bolsa_3)
bray(abundancia$bolsa_2, abundancia$bolsa_4)
bray(abundancia$bolsa_2, abundancia$bolsa_5)
bray(abundancia$bolsa_2, abundancia$bolsa_6)
bray(abundancia$bolsa_2, abundancia$bolsa_7)

#Bolsa 3 
bray(abundancia$bolsa_3, abundancia$bolsa_3)
bray(abundancia$bolsa_3, abundancia$bolsa_4)
bray(abundancia$bolsa_3, abundancia$bolsa_5)
bray(abundancia$bolsa_3, abundancia$bolsa_6)
bray(abundancia$bolsa_3, abundancia$bolsa_7)

#Bolsa 4 
bray(abundancia$bolsa_4, abundancia$bolsa_4)
bray(abundancia$bolsa_4, abundancia$bolsa_5)
bray(abundancia$bolsa_4, abundancia$bolsa_6)
bray(abundancia$bolsa_4, abundancia$bolsa_7)

#Bolsa 5 
bray(abundancia$bolsa_5, abundancia$bolsa_5)
bray(abundancia$bolsa_5, abundancia$bolsa_6)
bray(abundancia$bolsa_5, abundancia$bolsa_7)

#Bolsa 6 
bray(abundancia$bolsa_6, abundancia$bolsa_6)
bray(abundancia$bolsa_6, abundancia$bolsa_7)

#Bolsa 7 
bray(abundancia$bolsa_7, abundancia$bolsa_7)

```


## Preguntas

1. ¿Cómo varían los valores de los índices entre los sitios? ¿Qué diferencias resaltan?
2. ¿Cuál índice es más sensible a especies raras?
3. ¿Por qué el índice de Pielou nos da información sobre la equitatividad de la comunidad?
4. ¿Cuál sitio parece tener mayor diversidad según la curva de rarefacción? ¿Por qué?

5. ¿Cómo afecta el tamaño de la muestra en la forma de la curva? A medida que disminuye el tamaño de las muestras, la cantidad de especies encontradas debería aumentar hasta llegar a un punto donde a pesar de que se sigan tomando muestras el número de las especies siga siendo el mismo y la curva en ese punto deje de crecer exponencialmente. 

6. ¿Cuál de estos índices es más sensible a la diferencia en abundancias? Los índices más sensibles a la deferencia de abundancias son los índices alfa pues estos índices trabajan sobre la riqueza y la equidad, esta última es directamente afectada sobre la abundancia porque a partir de ella se determinará si una especie domina o no sobre el sitio de estudio.  
7. ¿Qué interpretación ecológica tienen las diferencias entre sitios? Principalmente la diversidad de especies, esto podría proporcionar información ecológica de importancia como podría ser el efecto de la temperatura y condiciones ambientales, el acceso a alimento o incluso como se están interaccionando las especies (si hay la competencia, depredación, etc).  

8. ¿Cómo interpretas la forma de las curvas de abundancia? Todas las curvas se distribuyen de una manera muy diferente entre si principalmente porque la cantidad de individuo por especie no está normalizada, hay mucha variedad, sin embargo, en dos muestras solo se obtuvo un color de fichas, las curvas de estas fichas son las que más ajustadas se visualizan pues no hay variación entre los individuos de la población. 

9. ¿Qué implicaciones tienen para la dominancia de especies?
Las especies dominantes generalmente suelen ser un factor determinante en el equilibrio de una comunidad ya que se asocian con el cambio en las interacciones entre las poblaciones de una especie, el progreso de las cadenas tróficas y en la estructura que tiene dicho ambiente, ya sea a nivel biótico o abiótico, disminución en la presencia de otra u otras por depredación y migración; estas consecuencias generalmente se relacionan con una reducción en la riqueza del ecosistema. 


10. ¿Qué patrones generales observaste en la diversidad entre los sitios?
La mayoria tiene resultados muy parecidos, suelen variar entre decimales, los unicos cambios significativos fueron observados entre las muestras con una sola especie dominante y las que tienen una mayor diversidad; las muestras 3 y 5 son bastante similares ya que ambas estan compuestas por una sola especie dominante. 

11. ¿Cuál índice te pareció más útil y por qué?
Nos pareció más útil en índice de Pielou ya que nos dice que tan equitativamente están distribuidas las especies dentro de una comunidad; al ser una versión modificada del índice de Shannon, se mide la diversidad de dichas especies teniendo en cuenta que tan abundantes son, esto nos ayuda a saber que tan comunes son y que tanta riqueza hay en el ambiente. El beneficio que ofrece Pielou es que al dar un resultado de 0 al 1 es mucho más fácil de interpretar como porcentaje.

12. ¿Cómo podrías aplicar este análisis en estudios ecológicos reales?
En comunidades, es importante determinar qué especies se encuentran presentes en una muestra y que tan abundantes son. Para conocer la diversidad de estas, se pueden ocupar los índices de diversidad, si se quieren comparar dos o más poblaciones, se utilizan los índices beta, ya sea igualmente para determinar su abundancia o presencia-ausencia. Conocer si existen una especie dominante o si existe equidad entre ellas es importante para entender el comportamiento del ecosistema y las consecuencias provocadas.


## Discusión
Los índices de diversidad son de importancia pues nos permiten conocer cómo se compone una población, una comunidad o un ecosistema en relación a las especies e individuos que habitan en él. Esta información a su vez es clave porque nos permite generar interpretaciones sobre cómo estos individuos interactúan entre sí, si hay sinergia en el ambiente o si hay dominancia sobre él. También estos índices nos pueden brindar información a nivel de ecología, que tipo de condiciones climáticas prevalecen, que tipo de alimento o nutrientes se encuentra en el medio, cual es el tipo de suelo, etc. Dentro del área de la microbiología estos índices podrían ser de utilidad para poder establecer la riqueza y abundancia de algunas especies de bacterias, hongos, virus y otros microorganismos dentro de un microbioma y a su vez nos genere información clave de la infracción y aportación de estos al medio donde se encuentran. 

## Referencias bibliográficas
1.- Allan Konopka, What is microbial community ecology?, The ISME Journal, Volume 3, Issue 11, November 2009, Pages 1223–1230, https://doi.org/10.1038/ismej.2009.88
2.- Morris EK, Caruso T, Buscot F, Fischer M, Hancock C, Maier TS, Meiners T, Müller C, Obermaier E, Prati D, Socher SA, Sonnemann I, Wäschke N, Wubet T, Wurst S, Rillig MC. Choosing and using diversity indices: insights for ecological applications from the German Biodiversity Exploratories. Ecol Evol. 2014 Sep;4(18):3514-24. doi: 10.1002/ece3.1155. Epub 2014 Aug 28. PMID: 25478144; PMCID: PMC4224527.


## Contribuciones del equipo

<<<<<<< HEAD
Xymena Vazquez: creación del repositorio, funciones del indice alfa, discusion de preguntas e introducción
=======
Xymena Vazquez: ,indices alfa, discusión de preguntas
>>>>>>> 02f246e23b44000cde185746f95f13ad96a584a9
Michelle Muñoz: bases de datos, gráficas de abundancia, curvas de rarefacción, matrices de distancias, discusión de preguntas
Jimena Banda: indices beta, discusión de preguntas, discusión



